【裁判字號】    92,上易,1431
【裁判日期】    920924
【裁判案由】    詐欺
【裁判全文】
臺灣高等法院刑事判決                          九十二年度上易字第一四三一號
    上  訴  人
    即自 訴 人  丙○○○廠股份有限公司
    代  表  人  戊○○
    代  理  人  陳峰富律師
                蕭世光律師
    被      告  乙○○
右上訴人因被告詐欺案件，不服臺灣臺北地方法院九十年度自字第六五六號，中華民
國九十二年三月二十八日第一審判決提起上訴，本院判決如左：
    主  文
上訴駁回。
    理  由
一、本件上訴人即自訴人在原審之自訴意旨略為：緣被告乙○○為「德亦富股份有限
    公司」 (下稱德亦富公司)與「耀迪實業有限公司」 (下稱耀迪公司)之實際負責
    人，被告於民國八十九年二月十六日、八十九年二月十七日分別代表耀迪公司、
    德亦富公司與自訴人丙○○○廠股份有限公司 (下稱南嶸公司) 簽訂附條件買賣
    契約，由該耀迪、德亦富公司向自訴人買受「塑膠射出成型機」，自訴人即依約
    履行並將機器送至被告所指定之中國大陸廠房，被告則交付由第三人彭勤景簽發
    之支票做為價款之交付，然該支票經屆期提示不獲兌現，共積欠價款二百九十萬
    八千九百元；詎被告竟意圖為自己不法之所有，佯以願意自中國大陸退還機器為
    由，向自訴人公司詐稱其無資金辦理退港以退回機器，乃要求自訴人墊付一百萬
    元之運回費用，致自訴人陷於錯誤而匯款一百萬元與被告，然被告於自訴人公司
    依其指示匯款一百萬元後，竟未依約退回機器，反而將該一百萬元匯款挪供他用
    ，自訴人公司乃要求被告洽理解決，被告於九十年五月十五日書立切結書，除坦
    承上開各情外，並於切結書表明願在台灣中小企業銀行南台北分行開立帳戶並按
    月償還，但仍又未依約履行，並於九十年八月一日告知自訴人公司，其所經營之
    公司，已因經營不善而停止營業，自訴人公司始知受騙，因認被告涉犯刑法第三
    百三十九條第一項之詐欺取財罪嫌。
二、按犯罪事實應依證據認定之，無證據不得推定其犯罪事實，又不能證明被告犯罪
    者，應諭知無罪之判決，刑事訴訟法第一百五十四條、第三百零一條第一項分別
    定有明文。又認定犯罪事實，所憑之證據，雖不以直接證據為限，間接證據亦包
    括在內，然無論直接或間接證據，其為訴訟上之證明，須於通常一般之人均不致
    於有所懷疑，而得確信其為真實之程度者，始得據之為有罪之認定，倘其證明尚
    未達到此一程度，而有合理性懷疑之存在時，即無從為有罪之認定，此亦有最高
    法院七十六年台上字第四九八六號判例可資參照。
三、本件自訴人公司認被告涉犯詐欺取財犯行，無非以自訴人公司代表人戊○○之指
    訴，並提出切結書、傳真文件、內部聯繫單及台灣中小企業銀行存款憑條等件為
    其論據。訊據被告固坦承確於右揭時間，以耀迪公司及德亦富公司名義向自訴人
    公司購買上開機器，嗣後其持供做為價款支付之由第三人彭勤景簽發之支票，屆
    期經提示未獲兌現而仍積欠自訴人公司上開機器之貨款之情，核與自訴人公司代
    表人戊○○於原審就此部分所為之證述相符，復有附條件買賣契約書、第三人彭
    勤景簽發之支票及退票理由單等件在卷可稽，被告此部分之供述自屬真實，然被
    告仍堅決否認有何自訴人所指之詐欺取財犯行，辯稱：我從未以自中國大陸運回
    前揭機器需要一百萬元運回費用為由而要求自訴人匯款，退還機器及匯款一百萬
    元之事應係丁○○及己○○向自訴人所提出，我沒有指示丁○○、己○○向自訴
    人提及此事，自訴人倘若確有匯款，何以不匯入我個人帳戶或公司帳戶，我也未
    收到該一百萬元，至於自訴人所提出之切結書、傳真文件雖為我本人簽署無訛，
    但我曾向自訴人表示該切結書第三點所載與事實不符，並向自訴人澄清此事，所
    以我特別在第三點上打勾註明，另傳真文件係當時公司副總經理甲○○將之夾雜
    在諸多卷宗之中要我簽名，說自訴人追得很緊，我未細覽內容即簽名，我並未詐
    欺等語。經查：
(一)原審詢問自訴人公司代表人戊○○何以認為被告涉有詐欺取財情事及其始末，自
    訴人代表人指稱：「當時被告開給我們的支票退票以後，我就積極與我們公司在
    大陸的兩位業務丁○○及己○○聯絡，要他們與對方公司的老闆乙○○聯絡，問
    他退票之後的後續結果要如何處理，黃、蕭二人聯繫後回報說對方公司稱要把機
    器退還給我們南嶸公司，對方並稱要我們公司付一百萬元給他們，他們拿這一百
    萬元去交給大陸政府的房租，機器才可以退還給我們。當時我就跟公司的業務黃
    、蕭二人說，是否有把握對方公司最後會把機器退還給我們，我考慮了很多天，
    之後黃、蕭二人就說：老闆你放心好了，我們已經跟對方公司的人談妥，如果錢
    被他們拿去，而機器仍然沒有退的話，那老闆你就把這一百萬元當做我們二人的
    借款，我聽到這話，我就相信，我就匯了一百零七萬元到大陸給錢莊的人謝木良
    ，然後再兌現，當時我不敢直接匯給對方的公司‧‧‧匯款以後 (機器) 就一直
    退不回來‧‧‧機台到現在一直沒有還」、「（問：在你把這一百萬元的款項匯
    到大陸之前，你是否有與被告聯絡過？）沒有，我也不認識他」、「（問：你都
    是與甲○○、己○○聯絡？）不是，這個案子都是我們公司的業務丁○○、己○○與被告的公司聯絡，我沒有與被告的公司聯絡過」等語（見原審九十二年一月
    二十一日訊問筆錄），是依自訴人公司代表人前揭證述，足以認定被告就一百萬
    運回費用一節從未親自與自訴人公司有所聯繫，而係自訴人公司完全聽信其職員
    丁○○、己○○片面之詞，自訴人公司職員丁○○、己○○是否確就真正交涉實
    況加以回報，抑或於傳達過程中有傳達錯誤、失真之情況，即有疑義，已難認定
    被告確有施用詐術之情事。
(二)證人即自訴人公司職員丁○○於原審證稱：「在八十九年十一月份耀迪公司開給
    我們公司的票陸續退票之後，我於九十年二月七日前去中國大陸處理南嶸公司與
    耀迪公司的票款事宜，那時候耀迪公司的業務量的確不錯‧‧‧當時我們有與己○○、甲○○一起談票款的事情，甲○○是耀迪公司的副總，當時我們知道如果
    耀迪公司要辦退港的話，必須解決海關、村長及其他房租等有關債務的問題，這
    樣要退港的話會比較容易，所以我就於二月二十七日寫了一封信給南嶸公司的葉
    董事長，告訴他如果這件事情退港不成的話，這一百萬元我與己○○會承擔下來
    ，然後我於九十年三月二日公司匯款到大陸以後，我於同年三月六日就回到台灣
    。三月六日我就與公司在大陸的業務聯絡，甲○○說這一百萬元拿去處理公司裡
    有人跳樓及其他應付帳款的事情，並沒有拿去處理退港的事情」、「（被告問：
    你當時與己○○談退港的事情，何以我是公司的負責人會不曉得退港的事情？）
    退港的事情是我先提出來的，當時機器的價值大於耀迪公司對我們的負債，所以
    我在台灣的時候，就已經在電話中與被告聯絡過，如果機器只要退港其中三台的
    話，就可以解決債務的問題，而耀迪公司還可以繼續經營下去，當時被告於電話
    中並沒有給我明確的答覆‧‧‧」、「（辯護人問：是否你與被告確認要退港的
    事情以後，你才寫聯絡單回來給公司的葉董事長？）在二月七日我去大陸之前，
    我有與被告提過這個構想，二月七日我去大陸以後，我本人有與被告見過面，且
    與被告有講到退港的事情，後來因為我還要處理其他的事情，所以我就授權給己○○去談，當時己○○與甲○○都是耀迪公司的股東，己○○同時也在南嶸公司
    工作，我本人並沒有再與被告確認」、「（問：退港的事情是你提出的，需要款
    項一百萬元的事情是何人提出的？）是己○○與我確認的。當時己○○說經過與
    被告確認的結果，需要的費用大概是一百萬元」、「（問：是何人決定要匯款到
    謝木良的帳戶？）這帳號是己○○提供的，己○○要我們匯款到這個帳戶裡的」
    、「（問：這筆款項後來是何人去領的？）是己○○去領的」、「（問：己○○
    領款以後交給何人？）我只知道己○○有去領錢，至於領完以後交給何人我就不
    清楚」、「（問：當時己○○向你說要一百萬元的時候，是否有提出任何的文件
    ？）沒有，只有口頭提出而已」等語（見原審九十二年一月二十一日訊問筆錄）
    ，是就證人丁○○上開證述以觀，被告就一百萬運回費用一節從未親自與自訴人
    公司職員丁○○有所聯繫，而係自訴人公司職員丁○○完全聽信自訴人公司己○○及被告所經營之耀迪公司副總理甲○○之言詞，而認為被告要求運回費用一百
    萬元，並匯至己○○所指定之大陸帳戶，雖證人丁○○於本院調查時證稱：「我
    有跟邱先生碰過面談過退票如何跟公司處理，當時我們有談到退港是最好的處理
    方式，後來因為我去大陸有很多事情要忙，我就把事情交給大陸負責人蕭先生，
    會同他們公司的沈副總一同協商如何完成退港的手續，大概在同年二月二十七日
    左右，他們跟我回報，說退港費用大約需要新台幣一百萬元左右，我有跟邱先生
    去求證‧‧‧我有跟蕭先生求證過，沒有跟沈先生求證過。蕭先生說錢已經交給
    甲○○」等語，證人丁○○對於其係委由己○○與甲○○磋商退港事宜，與原審
    所證述之情節一致，然證人丁○○對於其有向被告當面及電話求證退港事，則與
    證人丁○○於原審所證述當時被告於電話中並沒有給我明確的答覆及我未再與被
    告確認之情節不符，且證人丁○○所證其向己○○求證，己○○說匯款已交給甲○○等語，則屬傳聞之詞，且證人丁○○亦未向甲○○求證匯款是否確已收訖，
    故依證人丁○○於本院調查時之證述，亦無從證明被告確已收受該匯款，且誠如
    自訴人公司代表人戊○○於原審所稱丁○○、己○○曾說匯款後倘機器仍未運回
    ，該匯款就算是黃、蕭二人向自訴人公司之借款，證人丁○○對此亦攸關己身利
    害，故其證述難以完全採信，更難以證明己○○、甲○○係本於被告之授意而為
    ，又嗣該一百萬元係於九十年三月二日存入謝木良帳戶內，亦有台灣中小企業銀
    行存款憑條一紙在卷可稽，該一百萬元並非匯入被告之帳戶，參之證人丁○○於
    原審審理時證稱該帳戶係由己○○所指定，佐以自訴人公司代表人戊○○於原審
    審理時亦陳稱當時共匯款一百零七萬到大陸給錢莊的人謝木良，其中的七萬元是
    要給商會的人處理的，與本案沒有關係（見原審九十二年一月二十一日訊問筆錄
    ）等語，衡之常情，若果要匯款給被告，何以不直接匯入被告本人或公司或其指
    定之帳戶，而要匯入同時兼具自訴人公司及被告經營之耀迪公司職員身分己○○
    所指定之帳戶，又該一百萬元於匯至大陸後，己○○、甲○○是否有將該匯款交
    付被告，依卷證資料無從知悉，且原審及本院均曾傳喚本案之關鍵證人己○○、
    甲○○，然證人己○○、甲○○均未到庭做證，自訴人公司匯款至大陸地區己○○指定之帳戶後，其資金之確切流向為何即屬無從查明，則被告是否遭己○○、
    甲○○二人刻意隱瞞而不知上情，亦非無可能，是亦難據此即認被告有前揭自訴
    人所指之詐欺取財犯行。
(三)自訴人所提出被告先前簽立之切結書、傳真文件等件，被告固坦認確為其本人簽
    署無訛，此或可認屬被告於審判外之自白，然被告於原審審理中業已堅決否認有
    切結書上第三點所載之施用詐術情事，並稱當時其因對該點有意見方在其上打勾
    等語，觀諸卷附之切結書，其上第三點固載有「立切結書人就上開貨款未能給付
    ，茲承認以自中國大陸退還機械為藉口，向貴公司誆稱無資金辦理退還機械，並
    要求貴公司再給付一百萬元墊付運回費用，使貴公司陷於錯誤，於貴公司匯款一
    百萬元後，立切結書人將該款項挪作他用（大陸廠租金與原料），此情確實無誤
    」等語，然第三點上確有打勾之狀況無訛，自訴人代表人就其上何以有打勾之情
    事復無法為合理之說明、解釋，再衡諸常情，切結書之文件多屬雙方為和平解決
    事端、息事寧人而加以簽署之文件，被告焉有可能對於該紙已屬自白詐欺取財犯
    行之切結書未加註任何意見而無條件予以簽署之理，故被告所辯當時雖簽具該切
    結書但對於第三點有意見而未自白犯罪等語，尚可採信，是自難以該切結書遽為
    不利被告之認定，又卷附之傳真文件上固明載：「‧‧‧貴司所匯之款，我司全
    力配合其退港事宜」等語，然此係屬被告審判外之自白或對己不利陳述之範疇，
    尚不足藉以補強及擔保自訴人供述之真實性，至於自訴人所提出之內部聯繫單，
    為自訴人公司內部文件，與自訴人所主張被告有施用詐術取財犯罪之間欠缺待證
    事實之關聯性，亦無從為不利被告之認定，揆之前揭說明，自難僅憑前揭自訴人
    代表人之指訴、切結書、傳真文件、內部聯繫單及台灣中小企業銀行存款憑條等
    件，遽以刑法上之詐欺取財罪相繩。
四、綜上，自訴人所舉事證，未足排除己○○、甲○○二人藉機中飽私囊之合理懷疑
    ，而足資證明被告確犯有其所指述之詐欺取財犯行，是以自訴人所提上開證據，
    尚無法使本院為被告有罪之確信。此外，復查無其他積極證據足證被告有自訴人
    所指訴之上開詐欺取財犯行，既不能證明被告犯罪，原審依前開說明為被告無罪
    之諭知，核無不合。自訴人上訴意旨仍執陳詞，指摘原判決不當，為無理由，應
    予駁回。另自訴人代理人雖聲請本院對被告為測謊鑑定，而被告亦同意實施測謊
    鑑定，然因測謊鑑定，如被告就否認犯罪有不實之情緒波動反應，僅足供裁判之
    佐證，而不能採為認定被告有罪之唯一證據，而本件如前所述，並無任何證據足
    以證明被告有如自訴人所指之詐欺取財犯行，則測謊鑑定結果為何，均不足以影
    響本件判決之結果，因認無送請測謊鑑定之必要，併此敘明。
據上論斷，應依刑事訴訟法第三百六十八條，判決如主文。
中      華      民      國    九十二    年      九      月    二十四    日
                             臺灣高等法院刑事第二十四庭
                                 審判長法  官  陳  貽  男
                                       法  官  陳  憲  裕
                                       法  官  徐  世  禎
右正本證明與原本無異。
不得上訴。
                                       書記官  陳  玲  憶
中      華      民      國    九十二    年      九      月    二十四    日


司法院資訊處製作；財團法人民間司法改革基金會備份。
